【裁判字號】    94,重上更(一),8
【裁判日期】    950919
【裁判案由】    侵權行為損害賠償
【裁判全文】
臺灣高等法院臺南分院民事判決  94年度重上更(一)字第8號
上  訴  人  乙○○
            甲○○
兼上列二人
法定代理人  丙○○  住同上
           （以上三人均為李振發之承受訴訟人）
共      同
訴訟代理人  蘇建榮  律師
            黃溫信  律師
被 上 訴人  己○○  住屏東縣屏東市○○路60號
            財團法人嘉義基督教醫院
                    設嘉義市○○路539號
上 列 一人
法定代理人  丁○○  住同上
共      同
訴訟代理人  葉天祐  律師
上列當事人間請求侵權行為損害賠償事件，上訴人對於中華民國
八十九年十一月二十八日臺灣嘉義地方法院第一審判決（八十六
年度訴字第五二四號）提起上訴，經判決後，由最高法院發回更
審，上訴人於言詞辯論終結前再為訴之擴張，本院於九十五年九
月五日言詞辯論終結，判決如下：
      主      文
原判決關於駁回上訴人下開第二項之訴部分，及該部分假執行之
聲請，暨訴訟費用（確定部分除外）之裁判均廢棄。
上開廢棄部分，被上訴人應連帶給付上訴人新台幣參佰柒拾壹萬
肆仟柒佰壹拾玖元，及被上訴人己○○自民國八十六年九月十六
日起，被上訴人財團法人嘉義基督教醫院自民國八十六年九月十
四日起，均至清償日止，按週年利率百分之五計算之利息。
上訴人其餘上訴及擴張之訴均駁回。
第一審、第二審【含擴張之訴】訴訟費用（確定部分除外），及
發回前第三審訴訟費用，由被上訴人連帶負擔十分之七，餘由上
訴人負擔。
本判決所命給付，於上訴人以新台幣壹佰貳拾參萬捌仟元供擔保
後得假執行；但被上訴人如以新台幣參佰柒拾壹萬肆仟柒佰壹拾
玖元為上訴人預供擔保，得免為假執行。
上訴人其餘假執行之聲請駁回。
      事  實  及  理  由
一、按在第二審所為訴之變更、追加，若係擴張、減縮應受判決
    事項之聲明者，雖未經他造同意，亦得為之，此觀諸民事訴
    訟法第四百四十六條第一項但書、第二百五十五條第一項第
    三款規定自明。又法院因第二百五十五條第一項但書規定，
    而許訴之變更或追加，或以訴為非變更或無追加之裁判，不
    得聲明不服，同法第二百五十八條第一項亦有明文；查：
（一）本件上訴人於原審起訴請求被上訴人連帶給付新台幣（下
      同）一千七百十四萬九千五百十三元之本息（原審卷六
      八頁反面），嗣原審為其全部敗訴判決，案經上訴人提起
      上訴後，於本院前審減縮聲明為請求被上訴人連帶給付八
      百六十七萬三千五百元之本息（本院前審卷一四九頁）
      ，則就超過部分（八百四十七萬六千零十三元）之請求核
      係撤回起訴性質。
（二）又上訴人於本院前審求為命被上訴人連帶給付八百六十七
      萬三千五百元本息之判決，經本院前審就超過五百六十六
      萬二千四百元本息部分，為上訴人敗訴判決後，未據上訴
      人聲明不服，原審及本院前審就此部分之判決應已確定。
（三）再最高法院就本院前審命被上訴人給付之判決部分，廢棄
      發回本院更審後，上訴人於本審聲明求為命：被上訴人連
      帶給付五百六十七萬三千五百元本息之判決，此有上訴人
      「民事辯論意旨狀」、本審言詞辯論筆錄在卷可參（本審
      卷二六四頁、二六九頁），是就上訴人於本審請求超過五
      百六十六萬二千四百元本息部分（即一萬一千元），並非
      最高法院發回更審範圍，應係上訴人擴張應受判決事項之
      聲明，惟揆諸上開說明，仍無不合。
（四）至上訴人於本院前審追加本於不完全給付法律關係、消費
      者保護法第七條第三項之損害賠償請求權，對被上訴人財
      團法人嘉義基督教醫院（下稱嘉基醫院）為請求，經本院
      前審以其追加之訴之請求基礎事實與其於原審主張者為同
      一，而准予訴之追加，揆諸首開說明，此等裁判不得聲明
      不服，被上訴人於本審再次抗辯不同意上訴人上開追加之
      訴云云，即無足採。
（五）此外上訴人於本院前審主張嘉基醫院另應負不完全給付、
      消費者保護法第七條第三項之損害賠償請求權者，其主張
      之事實係以嘉基醫院之使用人即訴外人戊○○、賴志成就
      其等醫療行為與有過失為其論據（本院前審卷四一頁至
      四四頁）；嗣於本審主張嘉基醫院應負賠償責任之事實，
      僅係指嘉基醫院受僱醫師即被上訴人己○○及訴外人戊○
      ○之執行職務與有過失而已，至於賴志成醫師執行職務部
      分則未再主張（本審卷一二六頁），核係不變更訴訟標的
      ，而為更正事實上之陳述，非為訴之變更；併先敘明。
二、上訴人主張：上訴人乙○○、甲○○之父、丙○○之夫李振
    發生前因胸腔良性腫瘤，於民國八十五年八月十三日至被上
    訴人嘉基醫院進行心臟開刀手術，術後每星期回診均向主治
    醫師即被上訴人己○○表示胸口疼痛，己○○係從事醫療業
    務之人，竟疏未注意安排必要檢查；李振發於同年九月三日
    門診時，再向己○○表示胸痛，己○○亦未儘速安排心臟超
    音波檢查，任令被上訴人嘉基醫院安排預定於同年九月十三
    日作心臟超音波及心電圖檢查，復未重視李振發口頭陳述，
    致李振發心臟積水併發心包膜填塞。同年九月十日復診時，
    己○○亦未注意李振發情況嚴重，未及時安排住院治療或緊
    急檢查，致李振發病情轉重，於同月十一日凌晨五時許因胸
    痛發作，至被上訴人嘉基醫院急診室求診；當時先由住院醫
    師受理，並將李振發送往加護病房觀察，被上訴人嘉基醫院
    之醫師戊○○又未及時作心包膜引流手術，致李振發因心因
    性休克，在加護病房內經二小時急救後失敗，呈腦部缺氧四
    肢癱瘓併意識不清而成為植物人狀態，己○○、戊○○應負
    醫療過失之責，被上訴人嘉基醫院為己○○、戊○○之僱用
    人，應與己○○連帶負損害賠償責任。又被上訴人嘉基醫院
    係消費者保護法第七條之服務業者，其違反應確保提供之服
    務無安全上危險之義務，致李振發受損害，應負同條第三項
    之賠償責任。己○○、戊○○均係被上訴人嘉基醫院之使用
    人，被上訴人嘉基醫院就債之履行亦有不完全給付之責任。
    李振發因上開醫療過失行為，致受有：增加生活支出之損
    害二百五十五萬七千五百元、不能工作之損害一百一十一
    萬六千元、精神上損害二百萬元，合計共五百六十七萬三
    千五百元；爰本於侵權行為、不完全給付、消費者保護法第
    七條規定，求為命上訴人連帶如數給付並加付自起訴狀繕本
    送達翌日起算法定遲延利息之判決（上訴人逾此之請求，一
    部分係於本院前審為減縮聲明，一部分係經本院前審判決駁
    回後，並未聲明不服而確定，均詳如上述，不在本審此次審
    理範圍）；並聲明：(一)原判決關於上訴人下開請求部分廢棄
    。(二)被上訴人應連帶給付上訴人五百六十七萬三千五百元，
    及被上訴人己○○自八十六年九月十六日起，被上訴人嘉基
    醫院自八十六年九月十四日起，均至清償日止，按週年利率
    百分之五計算之利息。(三)訴訟費用由被上訴人連帶負擔。
    (四)願供擔保請准宣告假執行。
三、被上訴人則以：己○○對李振發施行之手術僅係開胸手術，
    並非心臟手術，所施行之手術及門診過程，經醫事審議委員
    會及成大醫院鑑定結果，均認無醫療上過失，李振發於八十
    五年九月十一日凌晨五時至被上訴人嘉基醫院急診，係醫師
    戊○○施行手術，其急救過程亦無過失，且李振發未遵己○
    ○醫囑作心臟超音波檢查，為李振發病情惡化原因，李振發
    顯有過失，故縱認被上訴人有過失，亦應減輕被上訴人賠償
    金額。又上訴人主張之看護費用、喪失工作能力損失、精神
    慰藉金等金額，均屬過高，況被害人李振發已成植物人，終
    生無感覺能力，並無精神損害；此外被上訴人嘉基醫院已與
    上訴人丙○○達成協議，由嘉基醫院先給付醫療慰問金七十
    五萬元，連同自八十八年二月份起按月支付李振發在東洋養
    護中心之養護費用、耗材、營養品等費用，合計共一百四十
    七萬一千九百八十一元，此部分應自上訴人請求金額內扣抵
    等語，資為抗辯；並聲明：(一)上訴駁回。(二)上訴費用由上訴
    人負擔。(三)如受不利判決，願供擔保聲請免為假執行。
四、上訴人主張：被害人李振發因胸腔良性腫瘤至被上訴人嘉基
    醫院診治，於八十五年八月十三日，經主治醫師即被上訴人
    己○○進行開刀手術，同年月廿日出院，同月廿三日回院拆
    線，同年九月三日、九月十日回診檢查、取藥，於同年九月
    十一日凌晨五時十五分許，李振發由家屬陪同至嘉基醫院急
    診室求診，因心包膜填塞併心跳停止，由訴外人即嘉基醫院
    醫師戊○○進行緊急開胸手術、心臟按摩及心肺復甦術後，
    李振發仍因缺氧性腦病變併意識不清及四肢癱瘓，造成長期
    昏迷不醒，類似植物人狀態，並於八十五年十一月十一日由
    嘉義地院宣告為禁治產人，而以其配偶丙○○為監護人，其
    後於九十年五月五日死亡等情，此有上訴人提出而為被上訴
    人所不爭之診斷證明書、嘉義地院八十五年度禁字第四一號
    民事裁定（原審卷七頁、九頁）、李振發除戶戶籍謄本（
    本院前審卷一二二頁），及嘉基醫院於八十六年十月二十
    三日，以（八六）嘉基醫字第六一五號函（原審卷三二頁
    ）檢送李振發病歷資料存卷可按（病歷資料影本外放），且
    為兩造所不爭，堪信上訴人之上開主張為真實。
五、上訴人另主張：被上訴人嘉基醫院之受僱人己○○、戊○○
    二人於執行職務，為被害人李振發進行醫療行為時，未盡注
    意義務，過失不法侵害李振發權利致生損害，被上訴人嘉基
    醫院係其二人之雇用人，應與被上訴人己○○同負連帶賠償
    之責；且被上訴人嘉基醫院屬於消費者保護法第七條之服務
    業，就其與李振發間因醫療而成立之契約，因有可歸責於被
    上訴人嘉基醫院之事由致手術失敗，李振發成類似植物人狀
    態，被上訴人嘉基醫院所為加害給付，併應負不完全給付之
    債務不履行賠償責任，及消費者保護法第七條第三項之企業
    責任等語，則為被上訴人否認，並以上情置辯。是被上訴人
    己○○對於被害人李振發之醫療行為是否有過失？李振發於
    八十五年九月十一日因心包膜填塞併心跳停止至嘉基醫院急
    診，心臟外科值班醫師戊○○對於被害人李振發之醫療行為
    有無過失？被害人李振發對於造成之損害是否與有過失？被
    上訴人二人應否負連帶賠償責任？厥為本件訴訟首應審究之
    爭點。
六、查：
（一）被上訴人己○○於八十五年八月十三日為被害人李振發施
      行開刀手術屬於心臟手術，術後併發心包內膜積水，導致
      心包膜填塞；其於同年九月十日門診之醫療行為與有過失
      ：
  １、被上訴人己○○對於李振發心臟手術後，是否發生心包膜
      積液，有注意義務：
    (1)按心臟手術係指心臟（含各腔、室、瓣膜、冠狀動脈，與
      大血管（主動脈、肺動脈）之手術。胸腔手術係指胸腔內
      部與縱膈腔內部非心臟與大血管之組織器官之手術乙情，
      此有中華民國心臟學會九十四年十一月二十四日中心（文
      ）字第一０七號函在卷（本審卷八六頁）可參。本件被上
      訴人己○○於八十五年八月十三日就被害人李振發施行之
      手術，雖係因胸腔良性腫瘤而施行，惟於手術中，將包覆
      心臟之心包膜切除一部分乙情，除據被上訴人己○○自陳
      係為預防積水原因而將心包膜部分切除（本審卷二六五頁
      ）外，並有李振發病歷表（證物外放）在卷可參；是被上
      訴人己○○施行之手術既已觸及心臟部位，按諸首開說明
      ，顯非單純之胸腔手術而已，而應屬於心臟手術者至明。
      被上訴人抗辯：本件僅申請開胸手術之健保給付，有健保
      明細（本審卷一六一頁至一六八頁）可證云云，惟不論被
      上訴人上開抗辯是否屬實，被上訴人己○○既已將被害人
      李振發包覆心臟之心包膜切除一部分，自應注意因此可能
      產生心臟之相關併發症問題，其僅以本件係以費用較少之
      開胸手術名義申請健保給付，逕認其施行者並非心臟手術
      云云，要不足採。
    (2)又被上訴人於原審自行引述一九九五年「Sabiston's  Ch
      est of Surgery」醫學報告：「有百分之八十五之病患在
      心臟開刀手術後，引起心包內膜積水」（原文附於原審
      卷八六頁），而抗辯「許多心臟開刀之病人於手術後有百
      分之五十的機率引起心包內膜積水及Ｘray顯示心臟擴大
      」等情，此有被上訴人「民事聲請狀」在卷可參（原審
      卷七二、七八頁）。足見心包內膜積水，並非心臟手術後
      罕見或不可預知之併發症，被上訴人己○○係心臟科醫師
      ，對於上情既知之甚詳，對於如何早期發現，及早防患、
      排除，核係其施行心臟手術後之重要義務之一，且此等醫
      學病理係屬高度專業知識，仰賴醫師注意觀察，倘病患李
      振發有具體表徵，足認有併發心包內膜積水可能時，對於
      此種極易導致心包膜填塞致死之併發症，自應採取積極求
      證之措施，以求明確，俾早期發現，及時排除，以盡其醫
      療上之注意義務。
  ２、被害人李振發於八十五年九月十日門診時，已出現心包膜
      積液、填塞現象：
    (1)按「早期的心包膜積液填塞，．．．，沒有任何單一可靠
      的症狀或現象可供正確診斷，最主要乃引起心包膜內積水
      ，胸部Ｘ光會顯示心臟擴大等等」乙情，此經行政院衛生
      署醫事審議委員會（下稱醫事審議委員會）參酌醫學文獻
      ，於其八七二一七號鑑定書詳述明確（原審卷一一七頁
      反面）。
    (2)又證人蔡溢欽及陳泓彰於本院前審行準備程序時到場，經
      隔離訊問結果，其中蔡溢欽結證：「八十五年九月十日，
      李太太（即丙○○）向己○○醫師說，李振發胸部很痛，
      四肢無力、想吐，並主動要求住院，蔡醫師說是開刀的關
      係，我和李太太先去地下一樓批價，然後李太太再去向蔡
      醫師說，照超音波的時間排太久，因李振發人已很難過，
      要求醫師詳細檢查或住院，蔡醫師說沒有關係，吃藥就好
      ，反正十二日或十三日要照超音波了。」等語（本院前審
      卷八一頁）；證人陳泓彰則證述：「我是李振發鄰居，
      九月十日當天，因李振發胸痛難過，李太太（丙○○）央
      求我開車送他們去醫院，李振發手腳無力，由我和蔡溢欽
      攙扶他。李振發很難過，他太太問蔡醫師是否開刀不順利
      ，胸痛很難過要求住院，醫師說不用，開刀本來就是這樣
      ，吃藥就好」等語明確（本院前審卷七九頁）；是證人
      蔡溢欽及陳泓彰二人僅係上訴人之鄰居朋友關係，當無刻
      意迴護上訴人必要，其二人經隔離訊問之證述情節大致一
      致，且無顯然不符常情之處，其二人之證述應堪信採。
    (3)至被害人李振發於八十五年九月三日門診當日，即遵醫囑
      批價照Ｘ光乙情，為兩造所不爭，即被上訴人亦自陳：九
      月十日只有看到Ｘ光片，心臟影像有稍微擴大等語（本審
      卷二六六頁）。
    (4)再被害人李振發於八十五年九月十一日凌晨五時十五分許
      ，係因心包膜填塞至嘉基醫院急診室求診，經急診室醫師
      自被害人李振發之Ｘ光片，研判可能是心包膜積液問題，
      而電召心臟外科值班醫師戊○○到場乙情，有上開卷附之
      診斷證明書（原審卷七頁），及李振發病歷資料（病歷
      資料影本外放）可參，並經證人戊○○於本審行準備程序
      時到場供證明確（本審卷一五三頁）。
    (5)綜上各情，被害人李振發於八十五年九月十日門診後，不
      及二十四小時，即因心包膜填塞至嘉基醫院急診，參以證
      人蔡溢欽、陳泓彰均證述：李振發於九月十日門診當日很
      難過，丙○○要求住院等語，及被上訴人己○○自陳：自
      九月三日之Ｘ光片可看出李振發之心臟影像有稍微擴大等
      情以觀，對照醫事審議委員會上開意見說明，堪信被害人
      李振發於八十五年九月十日門診當日，已發生心包膜積液
      、填塞現象，且身體出現徵狀，並向被上訴人己○○主訴
      心臟疼痛者，應堪肯認。
  ３、被上訴人己○○應注意、能注意，竟疏於注意，未及時發
      現李振發心包膜積液、填塞現象，採取必要之診斷措施，
      其醫療行為顯有過失：
    (1)證人即嘉基醫院心臟外科醫師戊○○於原審證述：「醫院
      作業，係開出檢查單後，由各檢查單位去排定病患受檢日
      期，至於有無必要當天就排，由醫生斟酌」等語明確（原
      審卷一六九頁）。
    (2)又被害人李振發於八十五年九月十日門診時，已出現心包
      膜積液、填塞現象，而向被上訴人己○○主訴心臟疼痛，
      己○○並已自Ｘ光片獲知李振發之心臟影像擴大等情，已
      如上述，凡此種種，均已顯示出心包膜積液現象之外在表
      徵，參以被上訴人己○○於原審並提出醫學研究資料，顯
      示「有百分之八十五之病患在心臟開刀手術後，引起心包
      內膜積水」，其比率甚高，依被上訴人己○○之心臟醫學
      專業，應可輕易判斷被害人李振發已出現心包膜積液、填
      塞現象，縱有疑慮，亦可即時安排心臟超音波檢查，以進
      一步確認，此為其從事心臟診療行為應注意之義務，依當
      時之情況，嘉基醫院亦無不能即時施行心臟超音波檢查情
      事，乃竟僅開立藥方交代服用，惟並未進一步確認，致喪
      失及早發現被害人李振發因心臟開刀後高達百分之八十五
      機率發生心包膜之危險，並及早排除之先機。嗣被害人李
      振發依被上訴人己○○指示僅服用藥方後，返家未及二十
      四小時，即因心包膜填塞至嘉基醫院急診，其後並因急救
      失敗而造成植物人狀態，具見被上訴人己○○對於本件醫
      療事故之發生，應注意，並能注意，竟疏未注意，致生憾
      事，其就醫療過程所為行為顯有過失者至明。
    (3)本件醫療糾紛經原審及本院前審多次囑託醫事審議委員會
      及相關醫療院所鑑定結果，就被上訴人己○○之處置是否
      與有過失部分，前後鑑定意見互異，具見醫療過失之鑑定
      不易，難有不變之定論。然被上訴人己○○就被害人李振
      發之醫療過程中，對於八十五年八月十三日之心臟開刀手
      術，及於同年九月三日門診時，開立Ｘ光及心臟照音波檢
      查之處置，並無違誤之處，此部分之醫療行為難認有何過
      失可言。惟就同年九月十日門診時，被害人李振發已主訴
      心臟疼痛、己○○自Ｘ光片已獲知其心臟擴大，有相當多
      之表徵足令人相信被害人李振發之心臟出現心包膜積液現
      象，此為具有醫學專業之人輕易可得獲知，並應作出如上
      懷疑之推論；對照被害人李振發於翌日凌晨至嘉基醫院急
      診時，經急診室醫師由被害人李振發之Ｘ光片，即研判可
      能是心包膜積液問題，而電召心臟外科值班醫師戊○○到
      場乙情，更是如此。醫事審議委員會八八０八四號鑑定書
      並明確指明：「依附表連續Ｘ光心臟心包膜與胸廓比之漸
      次上升，是一個很明顯的症候，是慢性心包膜積液急性惡
      化的例子。．．．，【當時如果有查證，就不會只當作手
      術後心臟心包膜影子稍有增大來解讀】（原審卷一八八
      頁正、反面），乃被上訴人己○○竟未予置理，亦未進一
      步即時安排心臟超音波檢查，致無法早期發現，其對於此
      部分之醫療行為顯有過失者至明。此等醫療過失行為不因
      被害人李振發是否確未遵囑於同年九月三日為批價及申請
      排定心臟超音波檢查，抑或因嘉基醫院不願優先排定檢查
      而有所不同。至於其他鑑定報告，或並非針對被上訴人己
      ○○八十五年九月十日門診時之醫療過失行為為鑑定，或
      將病患李振發【九月三日】病歷上記載Chest PA（胸部Ｘ
      光片），誤判為Chestpain（胸痛），惟上情與本件被上
      訴人己○○對於被害人李振發形成植物人之狀態與有過失
      責任之事實，並無直接相關聯之關係，其等鑑定結果自不
      足影響本院上開判斷。
（二）李振發於八十五年九月十一日急診時，心臟外科值班醫師
      戊○○之醫療行為，尚無積極事證足資證明與有過失：
  １、本件被害人李振發於八十五年九月十一日凌晨五時十五分
      許，被送至被上訴人嘉基醫院急診室，主訴吐血、頭暈，
      當時紀錄顯示意識清楚、血壓為90／52毫米汞柱，急診檢
      驗懷疑有心包膜填塞，需緊急手術，並於當日【五時五十
      分許】，轉入加護病房準備手術，【六時十五分許】，血
      壓開始呈現不穩，醫囑給予強心藥劑，六時廿分許，血氧
      濃度下降，六時四十分許，發生吐血並有意識改變的情況
      ，此時醫護人員立刻予以氣管插管施以急救，但病患對強
      心藥劑反應不佳，六時五十四分許，逕行打開胸腔進行心
      臟按摩，發現有大約八百至一千西西黃色血清樣心包膜積
      液填塞，最後在心臟外面直接電擊治療後，心跳才得以回
      復，但病人因腦部缺氧過久，造成長期昏迷不醒，類似植
      物人狀態等情，此有被害人李振發之就醫病歷資料可參（
      資料外放），且為兩造所未爭，應堪信實。
  ２、本件醫療糾紛經法院前後囑託醫事審議委員會前後六次鑑
      定結果並非一致，已如上述，經刑事法院依職權再次函詢
      醫事審議委員會結果：其0000000第七次鑑定意見
      則認：「因本病患已經在第一次手術時切除心臟正前方之
      心包膜，心臟與前胸壁之間的相關解剖位置已經沒有心包
      膜，心臟直接在胸壁之下，以針穿刺或小開口胸骨下切開
      心包膜皆有直接傷及心臟造成穿刺損傷，心臟引起出血之
      危機。本案負責之心臟外科醫師在急診室即認清這一點，
      並且向家屬說明以左側開胸引流是危險較低的引流方式。
      但左側開胸引流要打開負壓的左側肋膜腔，只能在全身麻
      醉氣管插管下才能進行，因此無法在急診室中進行。本會
      ○九一○三一及0000000鑑定書認為急診處理之心
      臟外科醫師處置此特殊病患之作法合理，」、「戊○○醫
      師於八十五年九月十一日在急診室之處理已盡醫師之責。
      依嘉義基督教醫院之設備，左前胸切開引流手術需要動用
      麻醉醫師以氣管插管陽壓呼吸之下，密切監視血壓，心跳
      和氧含接收下進行，至少需要麻醉科及手術人員及工作小
      組等四人以上，當日凌晨五時十五分嘉義基督教醫院有進
      行之能力，但手術室正好有另外一個手術進行中，因此戊
      ○○醫師無法一個人進行該手術，因此把病人護送到加護
      病房並且親自守候並準備手術各項工作，是已盡醫師之責
      任。」、「戊○○在急診及加護病房無法進行心包膜引流
      手術，是該項左前胸開胸引流手術要有麻醉插管陽壓呼吸
      及手術室設備、麻醉監測下進行，並非醫師未臻成熟判斷
      錯誤，事實上已盡醫師之責任。」等語，並詳細論述各次
      鑑定意見之判定基準及原因，及與第七次鑑定意見之比較
      ，最終鑑定：「訴外人戊○○醫師於八十五年九月十一日
      在急診室為被害人李振發處理已盡醫師之責」乙節，此有
      行政院衛生署醫事審議委員會九十三年八月五日衛署醫字
      第○九三○二一八二五四號函附0000000號鑑定書
      附於刑事卷二二一頁至二四四頁可憑（鑑定本文部分另行
      影印附於本審卷二八三頁至二八八頁）。
  ３、此外訴外人戊○○被訴傷害罪嫌部分，經刑事法院以其醫
      療行為，並無公訴人所指訴業務過失重傷害罪嫌，不能證
      明其犯罪為由，於九十三年十月六日判決無罪確定乙節，
      並經本院依職權調閱本院九十二年度上易字第三五六號（
      含嘉義地檢署九十年度偵字第五六○七號、嘉義地院九十
      年度易字第一○○五號）刑事偵審卷宗核閱無誤。
  ４、綜上各情，上開醫事審議委員0000000之第七次鑑
      定，所採鑑定方式、步驟並無明顯違背一般經驗與論理法
      則情形；參以醫療事件之急診流程，每因情況緊急，遠非
      正常上班時之醫療環境可比，縱病症已正確判定，亦受限
      於人、時、地等因素，並須等候備值之醫療組員應召喚到
      齊後，方得開始施行診療之手術，其醫療品質非平常時日
      者可比，此為一般常情，非關夜間值勤醫師個人對於醫療
      事件之注意義務程度。是夜間值班醫師所承擔工作之質與
      量及所受心理壓力，遠較正常時段之醫師為大，所能藉助
      之設備及醫療資源復受相當程度之限制，因此而得獲取憑
      斷之資料亦常不足，苟令其與得輕易取得龐大醫療資源之
      平日診療時段醫師，同樣負擔相同之注意義務及責任，亦
      非事理之平。凡此種種，堪認上開醫事審議委員會第七次
      之鑑定結果，核與本件醫療事故之實情相符，其上開鑑定
      意見之專業判斷應堪採信；此外上訴人復未提出其他積極
      事證，以資證明訴外人戊○○於八十五年九月十一日之急
      診開胸行為，有何應注意、能注意而疏未注意情事，其主
      張訴外人戊○○於當日之醫療行為與有過失云云，尚屬無
      法證明。
七、第按因故意或過失，不法侵害他人之權利者，負損害賠償責
    任。受僱人因執行職務，不法侵害他人之權利者，由僱用人
    與行為人連帶負損害賠償責任。不法侵害他人之身體或健康
    者，對於被害人因此喪失或減少勞動能力或增加生活上之需
    要時，應負損害賠償責任。又不法侵害他人之身體、健康、
    名譽、自由、信用、隱私、貞操，或不法侵害其他人格法益
    而情節重大者，被害人雖非財產上之損害，亦得請求賠償相
    當之金額，民法第一百八十四條第一項前段、第一百八十八
    條第一項前段、第一百九十三條第一項、第一百九十五條第
    一項前段分別定有明文。次按慰藉金之賠償以人格權遭受侵
    害，使精神上受有痛苦為必要，至其核給之標準固與財產上
    損害之計算不同，惟非不可斟酌雙方身分、資力與加害程度
    ，及其他各種情形核定相當之數額（最高法院五十一年台上
    字第二二三號判例參照）。本件被上訴人己○○於執行職務
    ，對於被害人李振發為醫療行過程，於八十八年九月十日李
    振發回診時，自李振發於同年九日三日所拍攝之Ｘ光片已可
    清楚觀察得知，李振發之心臟呈現擴大情形，原應注意緊急
    排定心臟超音波檢查，以便及早發現心包膜積液填塞情形，
    及時治療排除，乃其能注意，竟疏未注意，並未依緊急程序
    處理，任令上訴人循一般排檢程序，由嘉基醫院人員排定於
    同年月十三日檢查，致貽誤正確判斷心包膜積液時機，待翌
    日淩晨李振發因心包膜填塞併心跳停止至嘉基醫院急診時，
    已急救不及而生憾事，堪認被上訴人己○○對於因其醫療行
    為，造成李振發成植物人狀況之權利損害事實，確有過失之
    責失至明。上訴人據以主張被上訴人嘉基醫院係被上訴人己
    ○○之雇用人，對於己○○於執行職務時，過失不法侵害被
    上訴人李振發權利，應與己○○同負連帶損害賠償責任者，
    核無不合。
八、被上訴人二人既應負侵權行為損害賠償責任，已如上述，爰
    就上訴人請求之項目及金額逐次審酌於後：
（一）增加生活上需要之損害二百五十五萬七千五百元部分：
  １、在嘉基醫院住院期間，自八十五年十月十四日至八十五
      年十二月十八日，及八十六年一月三日至八十六年六月
      十四日，合計共二百二十八日，每日病房升等差額自費二
      千元，及看護費二千二百元，合計共九十五萬七千六百元
      部分：就看護費用部分，李振發於八十五年十月十四日至
      同年十二月十八日、八十六年一月三日至同年六月十四日
      ，至嘉基醫院住院期間，僱用專業看護協助照顧，看護費
      用每日二千二百元乙情，業據上訴人提出而為被上訴人所
      未爭，由嘉基醫院社會工作室出具之證明書存卷（原審
      卷一０二頁）可參，此部分應堪信實；則被害人李振發因
      此支出之看護費用，合計共五十萬一千六百元（計算公式
      ：2,200元×228天＝501,600元），屬於增加生活上需要
      之費用，此部分應予准許。至於上訴人主張支出每日病房
      升等差額費二千元部分，雖據其於本院前審提出嘉基醫院
      收據為證（本院前審卷一五五頁以下），惟上開收據係
      就被害人李振發於住院期間支出之全部費用開立之收費證
      明，並未針對上訴人主張支出之病房升等差額費為證明，
      此觀上開收據內載各項明細自明；是上訴人主張被害人李
      振發於上開二百二十八天住院期間支出病房升等差額費用
      乙情，尚屬無法證明；參以病患住院目的，無非在使醫生
      便於掌握病患病情，即時施以治療，是以依全民健保給付
      而住院治療，依全民健康保險法規定，其病房等級均有一
      定規格，若病患並未進住健保病房，而選擇較高等級病房
      時，因此增加之病房升等差額，並非醫療之必要費用。本
      件被害人李振發於嘉基醫院住院期間，嘉基醫院不可能完
      全沒有健保病房，且其所患病症在健保病房或等級較高病
      房接受診治，醫療效果並無不同乙情，有嘉基醫院（九五
      ）嘉基醫字第０九０五號函在卷（本審卷一七八頁）可參
      ，核與一般常情相符，應堪採信，是被害人李振發並未依
      全民健保給付規定進住健保病房，而自行選擇較高等級病
      房，因此而應自費之病房升等費用，既非醫療上之必要費
      用，難認其支出屬於「增加生活上需要之損害」，此部分
      自不得為請求。
  ２、自八十五年十二月十九日至八十六年一月二日，共十四日
      ，在台中英綜合醫院做腦液引流，每日病房升等差額自費
      二千元、看護費二千元，合計共五萬八千八百元部分：此
      部分未據上訴人提出具體事證證明，經本院函詢結果，因
      英醫院自九十一年八月一日改由中國醫藥大學附設醫院經
      營，原英醫院醫療團隊並未將患者相關資料交接，無法提
      供就醫資料乙節，此有英醫院（九五）英醫字第０九五０
      六０四四號函存卷（本審卷一九一頁）可佐。是就上訴人
      請求之每日病房升等差額自費二千元部分，既無相關事證
      足資證明支出之事實，已難謂合，縱被害人李振發確有支
      付病房升等之差額費用，惟此等病房升等差額之費用，既
      非醫療上之必要費用，難認其支出屬於「增加生活上需要
      之損害」，已如上述，上訴人請求被上訴人賠償此部分之
      費用，即屬無據。至於每日二千元之看護費用雖未據上訴
      人提出確實單據以資證明，惟上訴人主張至英醫院十四日
      之就診期間，介於在嘉基醫院前後二階段之就診期間之中
      ，亦足肯認其在此段期間內，不論在英醫院就診與否，均
      有雇用特別看護照顧必要至明。且上訴人主張支出之看護
      費用每日二千元，低於在嘉基醫院就診期間僱用特別看護
      之費用，上開費用亦與一般常情相符，應堪信採。則被害
      人李振發因此支出看護費用，合計共二萬八千元（計算公
      式：2,000元×14天＝28,000元），屬於增加生活上需要
      之費用，此部分應予准許。
  ３、自八十六年六月十五日至九十年五月五日死亡之日，共十
      六月又二十日，李振發至嘉義市私立東洋養護中心（下稱
      東洋養護中心），每月支出看護費用三萬三千元，合計共
      一百五十四萬一千一百元部分：查：被害人李振發於八十
      六年六月十四日進住東洋養護中心，每月養護費用為三萬
      三千元，迄至九十年五月五日李振發死亡之日止，共計四
      十七．五個月，費用為一百五十六萬七千五百元，由丙○
      ○支付乙情，此有上訴人提出而為被上訴人所未爭之東洋
      養護中心九十二年四月十日嘉市東洋養護字第０九二００
      三號函存卷（本院前審卷一九０頁）可稽，參以李振發
      於八十五年十一月十一日業經嘉義地院宣告為禁治產人，
      並以其配偶丙○○為監護人乙節，已如上述，堪認上開養
      護費用係由法定代理人代為繳納，其費用仍係李振發因此
      增加之生活上需要者亦明。上訴人請求賠償一百五十四萬
      一千一百元，既未逾其實際支出之金額，其請求即無不合
      。
  ４、綜上，本件被害人李振發因被上訴人己○○之過失醫療行
      為，增加之生活費用支出合計共二百零七萬零七百元（計
      算公式：501,600元＋28,000元＋1,541,100元＝2,070,70
      0元）。
（二）工作損失（減少勞動能力）一百十一萬六千元部分：
      上訴人主張被害人李振發因被上訴人己○○之醫療過失行
      為，造成類似植物人狀態，致其勞動能力完全喪失者，已
      如上述，上訴人主張被上訴人應連帶賠償勞動能力損失者
      ，要無不合；查：本件被害人李振發於八十五年四月至七
      月間在銘祥工程行擔任水泥工，每日工資二千元乙情，有
      上訴人於原審提出，由訴外人陳麗霞即銘祥工程行出具之
      證明書一紙在卷（原審卷一百頁）可參，被上訴人對於
      上開證明書之真正並未爭執，雖抗辯：對於上訴人之陳述
      並不清楚，惟依稅捐單位覆函（原審卷一０八頁）可證
      李振發於八十三年至八十六年間並無綜合得稅申報及繳稅
      資料，足見其於手術前即已無勞動能力云云（參見被上訴
      人「民事上訴答辯狀」─【本審卷八一頁反面】，及本審
      九十五年五月二十五日準備程序筆錄─【本審卷一七四頁
      】），則依民事訴訟法第三百五十七條規定，應認上開證
      明書為真正。參以李振發係四十六年三月十七日生，亦有
      上開卷附之除戶戶籍謄本（本院前審卷一二二頁）可參
      ，其於本件接受醫療手術時，年僅三十九歲餘，正值狀年
      ，除因胸部良性腫瘤至嘉基醫院接受本件手術診療外，並
      無其他無法工作之重大疾病紀錄，按諸常情，當可從事工
      作而具有工作能力者至明；至稅捐單位之申報所得紀錄，
      僅具稅務管理目的而已，縱上情屬實，僅可說明李振發於
      上開期間內並未實際工作以賺取薪資而已，亦難據以否定
      被害人李振發得從事工作，係一具有工作能力之人之事實
      。苟非被上訴人己○○過失侵害，於接受正確診療後，信
      可回復健康身體狀態，而再次取得工作能力。本件被害人
      李振發於接受本件醫療手術前，係擔任水泥工，每日工資
      為二千元，有上開被上訴人未爭執真正之卷附證明書可參
      ，其每月原有賺取六萬元工資之期待可能，雖因按日計酬
      之工作，每隨周遭景氣好壞而受影響，不易全勤領取每月
      足額工資，惟亦難據此逕認被害人李振發即無賺取工資之
      期待可能，參以上訴人僅請求按月以二萬元工資計算勞動
      能力損失，雖略高於行政院八十六年十月十六日發布實施
      之每月基本工資一萬五千八百四十元，惟換算其從事水泥
      工之薪資言，僅係每月工作十天之日數而已，核與一般按
      日計酬之臨時工之實際情形相差不大，併被害人李振發於
      身體受侵害前之身體健康狀態、教育程度、專門技能、社
      會經驗等方面綜合判斷以觀，其請求以每月二萬元作為勞
      動能力之損害者，尚非過高及不當，應堪信採。基上，本
      件被害人李振發自八十五年九月十一日成為類似植物人狀
      態，迄至九十年五月五日死亡之日止，共四年七月又廿四
      天（換算為五十五．八月），合計喪失勞動能力之損害為
      一百十一萬六千元（計算公式：55.8月×20,000元＝1,11
      6,000）。
（三）精神慰藉金二百萬元部分：
      本件被害人李振發因被上訴人己○○之過失醫療行為，致
      成植物人狀態，其身心受有重大苦痛，據以請求精神慰藉
      金，於法並無不合；又被害人李振發係新華中學肄業，擔
      任水泥工，每日工資二千元等情，為上訴人於本審九十五
      所年五月二十五日行準備程序時所自陳，被上訴人當庭陳
      稱：不清楚等語（本審卷一七四頁），自係不爭執之意，
      至於被上訴人己○○時任被上訴人嘉基醫院之副院長，其
      社經地位不低，被上訴人嘉基醫院則係嘉義地院著名之大
      醫院；本院審酌被害人李振發因被上訴人己○○之過失醫
      療行為，致成植物人狀態，生活起居一切鎖事、包括入廁
      、盥洗等私密鎖事亦不得不委身他人代勞，完全無法自主
      ，唯可躺臥病床，僅存一息，雖生猶死，對於平日從事勞
      動工作，隨身自由之人，乍臨其事，非惟其自身精神受有
      極大震撼，更且拖累家人分身照顧，對於身兼照養幼子及
      家庭重責之人言，內心愧咎，所致精神上折磨，更甚於一
      般，其精神上受有重大而難以衡量之精神上苦痛者至明；
      被上訴人抗辯被害人已成植物人，終生無感覺能力，並無
      精神損害云云，要不足採。況慰撫金已脫離主觀的損害而
      客觀化，不問有無感覺能力，均應准予賠償；此外參酌上
      開兩造之身分、地位、經濟能力等一切情狀，認上訴人主
      張被害人李振發之精神上損害為二百萬元者，尚稱正當且
      為妥適。
（四）基上，本件上訴人得請求之金額，就增加生活上需要之
      損害二百零七萬零七百元、減少勞動能力損失一百十一
      萬六千元、精神慰藉金於二百萬元範圍內，合計共五百
      一十八萬六千七百元（計算公式：2,070,700元＋1,116,0
      00元＋2,000,000元＝5,186,700元），自屬有理由，應予
      准許。
九、被上訴人又抗辯：李振發未遵被上訴人己○○之醫囑，作心
    臟超音波檢查，為李振發病情惡化原因，李振發顯有過失，
    自得減輕被上訴人之賠償金額云云；惟查：心臟手術屬醫學
    之專精手術，手術施行過程及術後併發其他病症之風險極高
    ，此為一般常識，是以倘經醫師囑咐應做各項檢查，以利檢
    視手術成果及觀察術後有無其他併發症者，如此攸關病患個
    人生命安危之事項，衡情病患及家屬自無輕忽醫囑之理；參
    以九月三日門診當日，被上訴人己○○係「同時」醫囑應做
    Ｘ光及心臟超音波兩項檢測，病患李振發之配偶丙○○亦已
    就Ｘ光檢查部分為批價乙情，為兩造所不爭，則上訴人丙○
    ○按諸常情，亦無僅就Ｘ光檢查部分批價，而獨漏心臟超音
    波檢查批價之理；況證人蔡溢欽於本院前審行準備程序時到
    場結證：「我和李太太先去地下一樓批價，然後李太太再去
    向蔡醫師說照超音波的時間排太久，因李振發人已很難過，
    要求醫師詳細檢查或住院，蔡醫師說沒有關係，吃藥就好，
    反正十二日或十三日要照超音波了」等語（本院前審卷八
    一頁），已如上述，足證上訴人主張李振發於八十五年九月
    三日確已就Ｘ光及心臟超音波檢查兩項為批價，僅因心臟超
    音波檢查部分，由被上訴人嘉基醫院排至九月十三日乙節，
    與實情相符，應堪信採；是被害人李振發既非「不遵醫囑，
    作心臟超音波檢查」，即無過失可言；被上訴人抗辯被害人
    李振發與有過失云云，委不足採。
十、被上訴人再抗辯：被上訴人嘉基醫院與上訴人丙○○於八十
    八年三月間達成協議，由被上訴人嘉基醫院先給付醫療慰問
    金七十五萬元，連同自八十八年二月份起按月支付李振發在
    東洋養護中心之養護費用、耗材、營養品等費用，合計共一
    百四十七萬一千九百八十一元，此部分應自上訴人請求金額
    內扣抵等語，業據被上訴人提出而為上訴人所不爭之協議書
    、嘉基醫院明細分類帳等件為證，且有東洋養護中心於九十
    五年七月二十二日，以嘉市東洋養護字第０九五０００六四
    號函檢送，由嘉基醫院自八十八年二月起至九十年六月止，
    電匯支付養護費用合計共六十五萬八千一百十一元之明細存
    卷（本審卷二三七頁至二三八頁）可按，是被上訴人既已先
    行給付部分損害賠償金額，被上訴人抗辯應予扣抵者，核無
    不合，則上訴人得請求之賠償金額經扣抵後之金額為：三百
    七十一萬四千七百十九元（計算公式：5,186,700元-1,471,
    981元＝3,714,719元）。
十一、綜上所述，上訴人等本於侵權行為損害賠償請求權，求為命
    被上訴人連帶給付三百七十一萬四千七百十九元，及被上訴
    人己○○自八十六年九月十六日（即原審起訴狀繕本送達翌
    日─送達證書附於原審卷十六頁）起，被上訴人嘉基醫院
    自八十六年九月十四日（即原審起訴狀繕本送達翌日─送達
    證書附於原審卷十七頁）起，均至清償日止，按週年利率
    百分之五計算利息之判決範圍內，於法尚無不合，應予准許
    ，超過上開部分之請求，即非有據，不應准許。就上開應准
    許部分，原審未遑詳察，遽為上訴人等敗訴之判決，自有可
    議，上訴意旨指摘原判決不當，求予廢棄改判，為有理由，
    爰由本院予以廢棄改判如主文第二項所示，並依兩造之聲請
    ，酌定相當擔保金額分別准假執行及免假執行；至於上訴人
    之請求不應准許部分，原審為上訴人敗訴之判決及駁回其假
    執行之聲請，於法並無不合，上訴意旨求予廢棄改判，自屬
    無據，應予駁回；至於上訴人於本審所為訴之擴張及假執行
    之聲請，亦為無理由，應併予駁回。
十二、末按訴訟標的雖有數項，而僅有單一之聲明，法院應就所主
    張之數項標的逐一審判，如其中一項請求為有理由，即可為
    原告勝訴之判決，就他項標的無須更為審判；法院如就數項
    標的同時判決，則為法所不許（最高法院八十八年度台上字
    第一一二七號判決意旨參照），本件上訴人請求被上訴人連
    帶賠償如上述金額，係合併主張本於侵權行為、不完全給付
    、消費者保護法第七條規定之法律關係，然均僅為相同之聲
    明，核其主張之訴訟標的雖有三項，惟聲明相同，學理上謂
    之重疊的訴之合併，上訴人主張本於侵權行為損害賠償請求
    權為請求，既為有理由，則其另主張本於不完全給付、消費
    者保護法第七條規定之法律關係為請求者，揆諸上開說明，
    即無審究必要，併此敘明。
十三、本件事證已臻明確，兩造其餘攻擊防禦方法及舉證方法與本
    件判決結果無涉，爰不一一論述。
十四、據上論結，本件上訴為一部有理由，一部無理由，擴張之訴
    為無理由，依民事訴訟法第四百五十條、第四百四十九條第
    一項、第七十八條、第七十九條、第八十五條第二項、第四
    百六十三條、第三百九十條第二項、第三百九十二條，判決
    如主文。
中    華    民    國    95    年     9    月    19    日
                    民事第三庭
                                審判長法  官  陳  光  秀
                                      法  官  曾  平  杉
                                      法  官  李  文  賢
上為正本係照原本作成。
如對本判決上訴，須於判決送達後20日內向本院提出上訴狀，未
表明上訴理由者，應於上訴後20日內，向本院提出理由書（須附
繕本）。依法須繳納裁判費並應委任律師為訴訟代理人，始得上
訴。
中    華    民    國    95    年    9     月    20    日
                                      書記官  劉  清  洪
【附記】
民事訴訟法第466條之1：
(1)對於第二審判決上訴，上訴人應委任律師為訴訟代理人。但上
  訴人或其法定代理人具有律師資格者，不在此限。
(2)上訴人之配偶、三親等內之血親、二親等內之姻親，或上訴人
  為法人、中央或地方機關時，其所屬專任人員具有律師資格並
  經法院認為適當者，亦得為第三審訴訟代理人。
民事訴訟法第466條之2：
  上訴人無資力委任訴訟代理人者，得依訴訟救助之規定，聲請
  第三審法院為之選任律師為其訴訟代理人。
                                                   K


司法院資訊處製作；財團法人民間司法改革基金會備份。
